臺灣屏東地方法院刑事判決　　　　　　　99年度易字第1139號
公　訴　人　臺灣屏東地方法院檢察署檢察官
被　　　告　孫素瑩
上列被告因詐欺案件，經檢察官提起公訴（99年度偵字第6255號
），本院判決如下：
    主    文
孫素瑩無罪。
    理    由
一、公訴意旨略以：被告孫素瑩可預見將個人申辦之手機門號預
    付卡提供與他人使用，可能遭詐騙集團供作財產犯罪使用，
    竟基於幫助詐欺之不確定故意，先於民國98年11月19日向威
    寶電信股份有限公司（下稱威寶公司）高雄裕誠特約服務中
    心申辦預付卡門號0000000000號（下稱系爭行動電話）1 組
    後，即以不詳代價，在不詳處所將該預付卡交與詐騙犯罪集
    團中真實姓名年籍不詳之成年男子，而幫助該詐欺集團實施
    詐欺或其他不法犯行；該詐騙集團於同年12月29日10時許，
    並以上開孫素瑩所申辦手機門號作為聯絡電話，向被害人林
    福田謊稱其身分證遭冒用，再詐稱其涉嫌洗錢案等事由，要
    求提領新臺幣（下同）130 萬元作為案件分案處理的質押金
    ，林福田因此陷於錯誤，於當日（起訴書誤載為隔日，應予
    更正）14時30分將所提領的金額，在臺北市大安區○○○路
    456 巷與延吉街口交付給詐騙集團之中真實姓名年籍不詳之
    成年男子，並收受偽造之「台北地方法院地檢署政務科」公
    文書及卷宗封面各1 紙（起訴書誤載為公文書2 紙，應予更
    正），案經林福田報警處理，嗣為警循線查悉上情；因認被
    告所為係犯刑法第30條第1 項、第339 條第1 項之幫助詐欺
    取財罪嫌等語。
二、程序部分：按刑事訴訟法第159 條第1 項規定：被告以外之
    人於審判外之言詞或書面陳述，除法律有規定者外，不得為
    證據；次按被告以外之人於審判外之陳述，雖不符合刑事訴
    訟法第159 條之1 至第159 條之4 之規定，但經當事人於審
    判程序同意作為證據，法院審酌該言詞陳述或書面陳述作成
    時之情況，認為適當者，亦得為證據。當事人、代理人或辯
    護人於法院調查證據時，知有第159 條第1 項不得為證據之
    情形，而未於言詞辯論終結前聲明異議者，視為有前項之同
    意，刑事訴訟法第159 條之5 定有明文。立法意旨在於傳聞
    證據未經當事人之反對詰問予以核實，原則上先予排除。惟
    若當事人已放棄反對詰問權，於審判程序中表明同意該等傳
    聞證據可作為證據；或於言詞辯論終結前未聲明異議，基於
    尊重當事人對傳聞證據之處分權，暨證據資料愈豐富，愈有
    助於真實發見之理念，且強化言詞辯論主義，使訴訟程序得
    以順暢進行，上開傳聞證據亦均具有證據能力。本判決後述
    引用之被告以外之人於審判外之言詞或書面陳述證據，檢察
    官及被告於本院準備程序及審判期日均表示無意見而不予爭
    執（參見本院卷第23頁背面，第32頁），且迄言詞辯論終結
    前均未聲明異議，本院審酌上開證據資料製作時之情況，尚
    無證據顯示有何違背程序規定及證明力明顯過低之瑕疵，認
    以之作為證據亦屬適當，揆諸前開規定及說明，認前揭證據
    均具有證據能力。
三、按犯罪事實應依證據認定之，無證據不得認定犯罪事實、不
    能證明被告犯罪者，應諭知無罪之判決，刑事訴訟法第154
    條第2 項、第301 條第1 項分別定有明文。申言之，犯罪事
    實之認定應憑證據，如未能發現相當證據，或證據不足以證
    明，自不能以推測或擬制之方法，作為裁判基礎，最高法院
    40年台上字第86號判例意旨參照；且認定犯罪事實所憑之證
    據，雖不以直接證據為限，間接證據亦包括在內，然而無論
    直接證據或間接證據，其為訴訟上之證明，須於通常一般之
    人均不致有所懷疑，而得確信其為真實之程度者，始得據為
    有罪之認定，倘其證明尚未達到此一程度，而有合理之懷疑
    存在而無從使事實審法院得有罪之確信時，即應由法院為諭
    知被告無罪之判決，最高法院76年台上字第4986號判例意旨
    可資參照。再者，檢察官對於起訴之犯罪事實，仍應負提出
    證據及說服之實質舉證責任。倘其所提出之證據，不足為被
    告有罪之積極證明，或其指出證明之方法，無從說服法院以
    形成被告有罪之心證，基於無罪推定之原則，自應為被告無
    罪判決之諭知，最高法院92年台上字第128 號判例意旨可供
    參照。復按從犯之幫助行為，雖兼括積極、消極兩種在內，
    然必有以物質上或精神上之助力予正犯之實施犯罪之便利時
    ，始得謂之幫助，最高法院27年上字第2766號判例意旨可參
    。又幫助犯成立，除須具有幫助他人犯罪之故意行為外，仍
    須所為幫助行為與正犯所實行之犯罪間，具有直接之影響，
    亦即幫助犯之幫助行為，須與正犯之意思相一致，始足當之
    。倘行為人所為與正犯所實行之犯罪行為間，並無直接之影
    響，即難以幫助犯相繩，最高法院96年度台上字第6822號判
    決要旨足參。另按學理上所稱「幫助未遂」，係指幫助犯之
    未遂犯而言，因該幫助者之助力行為，對於正犯之著手實行
    行為或其結果之發生，不生助益作用，屬無效之幫助，缺乏
    危害性，故基於謙抑原則，刑法不予非難，未若刑法修正前
    第29條第3 項對教唆犯之未遂犯設有獨立處罰規定，最高法
    院96台上字第3759號判決意旨可供參酌。末者，刑法上之幫
    助犯，以正犯已經犯罪為構成要件，故幫助犯無獨立性，係
    從屬於正犯而成立，故幫助犯並非其幫助行為一經完成，即
    成立犯罪，必其幫助行為或其影響力持續至正犯實施犯罪始
    行成立，最高法院60年台上字第2159號判例及92年度台上字
    第6405號判決意旨可資參酌。
四、公訴意旨認被告孫素瑩涉有前揭犯行，無非以：被害人林福
    田於警詢中之指述、證人即被告申辦0000000000號行動電話
    之承辦人員簡宛亭、偽造之「臺北地方法院地檢署政務科」
    公文書及卷宗封面各1 紙、威寶公司行動電話服務申請書影
    本1 份、被告於99年5 月27日臺灣臺北地方法院檢察署遠距
    訊問及99年7 月21日臺灣屏東地方法院檢察署偵查庭親自書
    寫之簽名各1 份、通聯調閱查詢單1 份等證據資料為其主要
    論據。訊據被告堅決否認有何幫助詐欺取財之犯行，辯稱：
    系爭行動電話非伊所申辦，應係97年3 月間伊販賣帳戶資料
    與詐欺集團成員時，曾順便交付身分證及健保卡雙證件之正
    反面影本，且以當時使用之00-0000000號室內電話及000000
    0000號行動電話與詐欺集團成員聯絡，故申請書上始會有該
    2 組電話號碼，伊並無為本案幫助詐欺取財之犯行等語。經
    查：
(一)被害人林福田於98年12月29日10時許，接獲詐騙集團某成年
    成員之電話，該成年成員向被害人謊稱其身分證遭冒用，再
    詐稱其涉嫌洗錢防制法及詐欺案等事由，要求提領130 萬元
    作為案件分案處理之質押金，致被害人因此陷於錯誤，於當
    日下午2 時30分將上開金額，在臺北市大安區○○○路456
    巷與延吉街口交付給詐騙集團某不詳真實姓名年籍之成年男
    子，並收受偽造之「台北地方法院地檢署政務科」公文書2
    紙等情，業據證人即被害人林福田於警詢中證述甚詳（參見
    警卷第7 、8 頁），並有偽造之「臺北地方法院地檢署政務
    科」公文書及卷宗封面各1 份附卷可稽（參見臺灣臺北地方
    法院檢察署99年度偵字第10670 號卷《下稱偵查卷1 》第19
    、20頁），是前開部分之事實首堪認定，合先敘明。
(二)被告雖以前開情詞置辯，然證人簡宛亭於偵查中具結證稱：
    被告申請系爭行動電話係伊受理，伊對於被告有印象，且伊
    辦理門號申辦時一定會核對雙證件，申請書上有些部分係伊
    所代填，但簽名及電話均係被告所親自填寫等語明確（參見
    臺灣屏東地方法院檢察署99年度偵字第6255號卷第20頁），
    本院審酌證人簡宛亭既親自辦理系爭行動電話之申請，並於
    該次偵查庭與被告一同開庭而當庭指認被告無諱，應無誤認
    之虞，且其為門市承辦人員，衡與被告無何嫌隙，當無不良
    動機虛設情詞誣陷被告，而自陷偽證罪追訴風險之理，是其
    所證之詞當堪採信，又卷附威寶公司行動電話預付卡服務申
    請書上被告身分證及健保卡為被告所有，業據被告自承在卷
    ，並有威寶公司行動電話預付卡服務申請書1 紙附卷足憑（
    參見上開偵查卷第48頁），復觀之前開申請書所附之身分證
    影本與被告於警詢所提出之身分證影本，其中所載「95年12
    月13日（屏縣）換發」、「身分證條碼編號0000000000號」
    等記載均相同，該2 身分證所貼照片亦屬相同，堪認申請系
    爭行動電話時所檢附之證件，與被告本人之證件係屬同一。
    並參以被告於99年5 月27日偵查中先自承：系爭行動電話申
    請書上「孫素瑩」好像係伊所書寫等語（參見偵查卷1 第63
    頁），其後雖改稱：「素」好像是，「孫」跟「瑩」不像伊
    所書寫等語（參見偵查卷1 第64頁），然觀諸系爭行動電話
    申請書影本上「孫素瑩」簽名，與該次偵查中檢察官當庭命
    被告親自書寫之簽名，經比對結果，在字體、字型、運筆轉
    折及點捺等特徵均甚相似，當足證上開申請書為被告所親自
    填寫。是綜上事證互核參析，堪認被告確持本身證件向證人
    簡宛亭申辦系爭行動電話無疑。至被告雖辯稱其之前販賣帳
    戶與詐欺集團成員時，曾順便交付身分證及健保卡雙證件之
    正反面影本等語，惟被告於99年5 月27日偵查中供稱詐欺集
    團成員當時係拿取其身分證影印等語，待至99年7 月21日偵
    查中經檢察官當庭提示系爭行動電話申請書，始供稱伊當時
    賣帳戶時係提供身分證及健保卡影本，其就所提供之證件為
    何，前後供述已見不符，況被告前開販賣帳戶之時間為97年
    3 月間之情，業據被告供承在卷，並有本院97年度簡上字第
    332 號判決書影本1 份可查，果該詐欺集團成員欲以被告身
    分證及健保卡偽辦行動電話，應係當時有所需求以致，豈會
    於事隔1 年多始於98年11月19日冒辦系爭行動電話，此顯與
    情理未合，再者，被告於本院準備程序中供稱當時詐欺集團
    成員係為方便聯絡始會要求伊交付前開證件等語，然詐欺集
    團成員若欲與被告聯繫，僅需向被告核對身分證資料即可，
    當無需被告交付身分證影本之必要，可知被告前開所辯與常
    情大相違逕，顯非足採；另被告辯稱其當時使用上開室內電
    話及行動電話與詐欺集團成員聯絡，故申請書上始會有該2
    組電話號碼等語，然被告前於99年5 月27日偵查中供稱：前
    開室內電話係伊祖母之電話，因為當時伊留給朋友之電話都
    是該室內電話，故很多人都知道該電話號碼，至於該行動電
    話也是伊祖母之電話，很多人均知道該電話等語，並無一語
    提及以該2 電話號碼與詐欺集團成員聯繫之情，顯欲以遭友
    人偽辦為辯，核與其後所辯之詞大相違背，已見情虛，且縱
    前開電話號碼當時果真與詐欺集團成員聯繫，然申辦行動電
    話上所留存之聯絡電話毋須當場經承辦人驗證，亦毋須保證
    為真實，故該詐欺集團成員當無刻意留存與被告之通聯紀錄
    達1 年多後再用以冒辦系爭行動電話之理，被告該部分辯詞
    ，亦與常情相背，無足採信。從而，被告前開所辯情詞，委
    無足採，足認系爭行動電話應係被告親自前往申請，至為灼
    然，堪可認定。
(三)是綜上可知，被告孫素瑩確有於98年11月19日，前往威寶公
    司高雄裕誠特約服務中心申辦系爭行動電話並取得預付卡後
    ，在不詳處所將該預付卡交付與詐騙犯罪集團不詳真實姓名
    年籍之成年成員，該詐騙集團成年成員於同年12月29日10時
    許，詐騙被害人130 萬元得逞等情，均堪認定；惟此僅足以
    認定被告確有交付其所申辦取得之系爭行動電話預付卡與詐
    欺集團成員，暨被害人確有因遭詐欺集團之詐騙交付130 萬
    元與該詐欺集團某成年成員，尚無從遽予推斷被告提供行動
    電話預付卡之行為，即對不法詐欺集團成員所實行之詐欺犯
    罪有何物質上或精神上助力而具有直接之影響。從而，本件
    所應審究者厥為：被告交付其所申設上揭行動電話預付卡之
    舉措，究竟對於詐欺集團成員於本案對被害人所為詐欺取財
    犯行，有無提供實質上之助益？
(四)查證人林福田於警詢時證稱：伊於98年12月29日上午10時許
    接獲自稱榮民總醫院員工之電話，說伊證件可能遭冒用，並
    說伊有一個帳戶遭冒用，其後有一名自稱「李英豪」法官之
    人說伊涉嫌洗錢防制法及詐欺案件，帳戶資金會遭凍結，並
    詢問伊銀行所剩金額後，要伊提領130 萬元作為質押金，對
    方之電話均無來電顯示，但有留下0000000000等行動電話作
    為聯繫之用，之後伊即於當日下午2 時30分，在臺北市○○
    ○路456 巷與延吉街口交付130 萬元與對方，對方並於當日
    下午3 時許打電話與伊，告知130 萬元已存入國際金融信託
    帳戶，復於隔日早上8 時50分許，又打電話與伊，告知昨日
    程序相當順利，之後對方打來時，伊兒子告知已報警，對方
    始未再來電等語（參見偵查卷1 第7 、8 頁），而系爭行動
    電話與被害人所持用之0000000000號行動電話聯繫之時間為
    98年12月29日下午4 時15分及5 時56分之情，此有系爭行動
    電話通聯調閱查詢單1 份在卷可參（參見偵查卷1 第15、16
    頁），斯時被害人已交付財物與詐欺集團成員，足見被告所
    申設交付之系爭行動電話並未在詐欺集團成員向被害人實施
    詐術之過程中，實際被使用於發話或受話之情形，亦即被告
    提供系爭行動電話之行為並未能對於詐欺集團成員實行對本
    案被害人詐欺取財之犯行中施以任何物質上及精神上之助力
    ，應甚為明確。基此，本件既乏具體事證足堪認定該詐欺集
    團業已實際利用被告所提供之前開行動電話門號預付卡作為
    撥打電話予被害人以遂行詐欺取財犯罪之工具，被告提供系
    爭行動電話之行為對於本案詐欺集團所實施詐欺取財犯行而
    言，並未有何助力而產生直接影響，當屬無效之幫助，缺乏
    危害性，是被告所為自無從構成詐欺取財犯行之幫助犯。
(五)另依本案被害人林福田於警詢中之證述，詐欺集團成員雖至
    遲在與其聯繫詐稱身分證遭冒用並涉嫌洗錢防制法及詐欺罪
    事宜時，即有留下系爭行動電話作為聯絡方式；然縱認被告
    名下之該行動電話門號，已被作為被害人可憑藉與該詐欺集
    團相互通聯之工具；惟因詐欺集團取得該行動電話門號預付
    卡之行為，充其量僅屬其等詐欺取財犯行之預備行為，若無
    被害人在詐欺集團實行訛詐行為之階段，即以該行動電話門
    號與詐欺集團互相聯繫，即難謂詐欺集團成員以該行動電話
    門號對被害人實行詐術、並有致使被害人因而陷於錯誤之情
    事，單就該行動電話門號之取得而言，尚難認詐欺集團於此
    階段已著手其詐欺取財犯行，被告所為當無法從屬於正犯行
    為而成立，且被告提供系爭行動電話之行為，其影響力並未
    持續至本案正犯著手實行本案詐欺取財犯行，揆諸前開說明
    ，難謂被告所為成立幫助犯罪。
(六)再刑法上之從犯，以在他人實施犯罪行為前或實施中，予以
    助力，為構成要件。若於他人犯罪完成後為之幫助，除法律
    別有處罰規定，應依其規定論處罪刑外，尚難以從犯之例相
    繩，最高法院28年上字第1156號判例參照。申言之，刑法上
    之幫助犯，係以「事先幫助」及「事中幫助」為限，若於他
    人犯罪行為完成後，予以助力，即學說上所謂之「事後幫助
    」，除法律別有處罰規定外，不成立幫助犯，最高法院71年
    度台上字第843 判決要旨亦可參照。本案被害人林福田係遭
    詐欺集團成員以前述手法訛詐，並於當日下午2 時30分許當
    面將130 萬元交付與詐欺集團某成年成員，而被詐騙得逞後
    ，被告之系爭行動電話始於當日下午4 時15分及5 時56分，
    撥打被害人之行動電話與之聯繫等情，業如前述；是詐欺集
    團成員雖於本案詐取取財既遂後，曾以系爭行動電話與被害
    人聯繫，惟詐欺集團成員既係在完成犯罪行為後，始以系爭
    行動電話與被害人聯繫，被告所為於性質上亦僅屬「事後幫
    助」之行為，在法律別無有處罰規定之明文下，亦難認成立
    刑法上之幫助犯。
五、綜上所述，本件被告孫素瑩於主觀上縱或有幫助詐欺取財犯
    罪之不確定故意，並提供系爭行動電話預付卡與不詳真實姓
    名年籍之成年男子使用；然詐騙集團成員僅於詐欺得逞，完
    成犯罪行為後，始利用該行動電話門號作為聯絡工具，於事
    前並未利用系爭行動電話對被害人林福田施行詐騙行為或供
    聯繫使用，是被告提供之上開行動電話門號之預付卡，顯然
    對被害人遭詐騙集團成員施用詐術騙取財物得逞之過程或結
    果，並未有何物質上及精神上之助力，亦無直接影響，揆諸
    上開判例及判決意旨之說明，尚難認被告客觀上已有幫助行
    為，而該當於幫助犯；另詐欺集團雖事後以系爭電話與被害
    人聯繫，亦應認僅屬「事後幫助」之行為，與刑法上之幫助
    犯要件尚有未合。此外，本院復查無其他積極證據足資認定
    被告有何檢察官所指之幫助詐欺取財犯行，本案既不能證明
    被告犯罪，依首揭法律之明文，自應諭知被告無罪之判決。
    另本院雖為無罪判決之諭知，然係因幫助犯依現行規定係從
    屬於正犯而成立，其幫助行為必須對於正犯行為具有助力及
    影響力，對於無效之幫助，缺乏危害性而基於刑罰謙抑原則
    ，刑法不予非難，然被告申請系爭行動電話後將取得之預付
    卡交付與詐欺集團成員，其後並飾詞脫狡前開行為，業如前
    述，其行為實有不該，非謂全無一定之非難性，併予指明。
據上論斷，應依刑事訴訟法第301條第1項，判決如主文。
本案經檢察官陳立興到庭執行職務。
中    華    民    國   100    年    5     月    25    日
                  刑事第五庭  審判長法  官  林家聖
                                    法  官  黃柏霖
                                    法  官  謝濰仲
以上正本證明與原本無異。
如不服本判決應於收受判決後10日內向本院提出上訴書狀，並應
敘述具體理由；其未敘述上訴理由者，應於上訴期間屆滿後20日
內向本院補提理由書（均須按他造當事人之人數附繕本）「切勿
逕送上級法院」。
中    華    民    國   100    年    5     月    25    日
                                    書記官  黃美玲